【裁判字號】    92,台上,373
【裁判日期】    920123
【裁判案由】    貪污
【裁判全文】
最高法院刑事判決                                九十二年度台上字第三七三號
    上  訴  人  甲○○
右上訴人因貪污案件，不服台灣高等法院高雄分院中華民國九十年十二月四日第二審
更審判決（九十年度上更(一)字第二五四號，起訴案號：台灣屏東地方法院檢察署八十
六年度偵字第三七二八、三七九六、三七九七、三七九八、六五四六號），提起上訴
，本院判決如左：
    主  文
上訴駁回。
    理  由
按刑事訴訟法第三百七十七條規定：上訴於第三審法院，非以判決違背法令為理由，
不得為之。是提起第三審上訴，應以原判決違背法令為理由，係屬法定要件。且必須
依據卷內資料為具體之指摘，並足據以辨認原判決已具備違背法令之形式，始屬相當
。本件原判決依憑上訴人甲○○承認原係屏東縣竹田鄉公所祕書，於民國八十五年二
月十七日在屏東縣竹田鄉公所收受李善光所交付現金新台幣︵下同︶十萬元，並將其
中之五萬元轉交技士林昌文之事實。第一審共同被告李善光於偵查中供稱：「（甲○
○有無問該筆款項是何用途？）有，我當時告訴他是陳達要我轉交他的，之後我就
離開了。」、「陳達有說要打點鄉長、秘書等人，但有無行賄何人我不清楚，但他
有提及這些錢不是他實得的，有部分錢要去打點鄉公所的人。」等語，顯見上開款項
確屬賄款無訛。而上訴人於法務部調查局屏東縣調查站︵下稱調查站︶調查時即已自
白：「李善光確有於去（八十五）年初拿了一筆壹拾萬元之現款給我，叫我分給若干
相關同仁……我說我不能拿這些錢，李善光說這是上頭交待要給建設課有關人員……
剩下的錢就交給我……」。於檢察官偵查中亦為相同之供述，顯見上訴人已知李善光
所交付之十萬元為賄款。況第一審共同被告鍾永興於調查站調查時供稱：「……，八
十五年一月左右，當時秘書甲○○約我到民眾服務（站）談所謂如何分配二千五百萬
（元）之工程，當時在場有代表會主席陳龍雄、主任邱玉財、甲○○及另一位工友姓
陳等人，會商決定縣府補助款中一千五百萬（元）由賴派自行處理，我記得共有四件
之工程合計約一千五百萬（元）由陳龍雄負責分給該派代表承做，……」，並稱：一
千五百萬元係指永豐道路及頭崙道路工程；而上訴人於第一審審理中亦承認曾參與該
工程分配由賴派承做之協商事宜。本件竹田鄉公所發包之永豐道路第一期改善工程，
並非真正公開招標，而係協商後分配由該鄉賴派承做，上訴人既有參與協商分配由該
鄉賴派承做，焉有不知之理。再參以上述工程係於八十五年二月十六日開標，而得標
廠商李善光即於開標後翌日即八十五年二月十七日交付十萬元予上訴人，且將其中五
萬元轉交予上述工程承辦人林昌文，而林昌文亦稱：「（甲○○交你五萬元時有無告
知你錢的來源及目的？）他未說，是以公文封裝的。（你為何會收受該款？）因有默
契，我知該款可能是工程的好處。」、「……，3.6.我有找到李善光洽談該工程弊
端，李善光不否認有付回扣給鄉長鍾永興、秘書甲○○等人，……，李善光並向我強
調鄉長、秘書他們全是缺錢的人，左手進右手出，不會把工程回扣賄款存入農會而留
下證據，另外三月七日我有找到甲○○洽談此事，甲○○不否認有為永豐第一期道路
改善工程拿五萬元給我，並強調如果被調去問案，他最多只是行政的督導不週而已，
他也不會『講話』（說出收賄之事）……」、「甲○○在廁所交給我五萬元，但他沒
說什麼，我想是賄款。」足見上訴人於事前已介入工程如何分配承做事項，事後除自
己收受賄款外，又代為轉交部分賄款予林昌文。就收受款項時間上緊接於該工程開標
、交付款項者為得標廠商、一半之款項交付該工程之承辦人，交付地點係於廁所內以
避人耳目，上訴人明知係賄款至為灼然。又上訴人為竹田鄉公所秘書，襄助鄉長處理
鄉政業務，有屏東縣政府八十九年二月十一日八九屏府人一字第二二四六二號函足憑
，其於第一審已坦承對於該鄉公所發包之工程有監督之責，且本件工程之預算書、招
標簽呈、招標公告、工程合約書、開工報告表、竣工報告表、驗收紀錄報告表、營繕
工程結算明細表均經其核章；其後該道路有所變更設計，經林昌文以簽呈請是否准予
變更時，上訴人在該簽呈上亦表示：設計時應參考村長等民意，爾後宜照設計施工，
此有上開預算書等在卷可參。再林昌文於調查站調查時供稱：「竹田鄉○○道路第一
期改善工程是我承辦，我在承辦本案過程中鄉長鍾永興曾向我表示前述工程準備交給
全展營造有限公司負責人李善光承做，希望我多多配合，鄉長首先指示有關招標公告
通知屏東營造公會之事，由李善光自行去公會協調找人陪標，張貼招標公告只臨時貼
上照完相片後立即取下，則由我本人負責。另外招標底價鄉長指示由我核算將底價告
訴鄉長及李善光，以便彼此互相均能配合，使李善光順利得標……八十五年二月十五
日鄉長鍾永興指示我將招標底價告訴李善光，經我核算後，李善光於該日下午來找我
，我即將底價四百九十二萬元告訴李善光……永豐道路第一期改善工程招標公告因為
本工程鄉長已指示給李善光承做，所以我於開標前五日有在鄉公所前張貼招標公告，
但為避免其他廠商介入，所以張貼照相後隨即取下，使其他公司無法看到公告內容…
…李善光承做永豐道路第一期改善工程，因為本工程是鄉長交待由李善光承做，所以
我不好意思詳細監工，致使李善光承做該工程嚴重偷工減料……李善光偷工減料之情
事我事先知道，但因係鄉長指定工作，我不敢提出糾正及扣款。」於檢察官偵查中亦
為相同之供述。而鍾永興於調查站供稱「全展公司負責人李善光投標永豐道路第一期
改善工程，亦是經過派系運作下得到的……李善光得到此件工程時，縣府已將工程預
算書核定下來，我既然已答應工程給賴派，即不再刪縣府核定的底價，這段期間李善
光隨時可到林昌文處得知縣府核定的工程底價。」而上訴人於第一審亦承認曾參與該
工程分配由賴派承做之協商事宜。足見本件竹田鄉公所發包之永豐道路第一期改善工
程，並非真正公開招標，而係由協商後分配由該鄉賴派承做，上訴人既有參與協商分
配由該鄉賴派承做，於事前已介入工程如何分配承做事項，事後除自己收受賄款外，
又代為轉交部分賄款予林昌文，自足認上訴人就本件對於違背職務之行為收受賄賂之
犯行，與原審共同被告鍾永興、林昌文間有犯意聯絡及行為分擔。再永豐道路第一期
改善工程經會勘結果，施工時確有偷工減料之情形，其中未依設計圖將排水溝之護欄
安插十三ｍｍ一五○公分三支、十ｍｍ四○公分六支及於排水溝兩側底層應鋪設厚十
公分、寬一百一十公分與一百公分之混凝土，而僅在護欄施工時安插二支十三ｍｍ四
十五公分鋼筋、而排水溝底層之混凝土則全未鋪設，已據共同被告林昌文於調查站調
查時供承無訛，並有永豐道路第一期改善工程八十六年二月二十五日十時會勘紀錄一
紙及現場照片五張在卷足憑。經計算結果包商李善光少作之金額為十六萬二千六百五
十點三五元，亦有力行工程顧問有限公司核算有關永豐道路第一期改善工程偷工減料
折合金錢之數量計算表在卷可稽。此外，並有竹田鄉○○○○道路第一期改善工程之
第一次投、開標記錄表、底價表、設計圖說、竣工圖，林昌文與李善光、上訴人分別
於八十六年三月六日、七日之電話通話錄音帶、譯文二紙，林昌文報繳贓款之收受贓
物款收據一紙等在卷可稽，事證明確等證據資料，認定上訴人有如原判決事實欄所載
共同依據法令從事公務之人員對於違背職務之行為，收受賄賂犯行，因而撤銷第一審
此部分之判決，改判仍論處上訴人罪刑，已於理由內詳細敘述其所憑之證據及認定之
理由，並說明上訴人所辯：機要秘書祇管理內務事情，如總務等，並無監督工程之職
權，工程發包均由建設課在主辦，伊等祇是行政上核章，鄉公所發包之底價，是在發
包前一小時由鄉長直接核定，當天伊剛好外勤，未經手本件工程。當天陳達打電話
欲找林昌文、吳鴻文，適其等均不在，陳達要伊幫忙將一些私人金錢轉給林昌文及
吳鴻文，因陳達是鄉民代表，不便推辭，約十幾分鐘後，李善光就拿了一堆錢到鄉
公所到伊座位上交給伊，伊未懷疑錢之來源，當天中午，依照代表陳達的意思將五
萬元轉給林昌文，二萬元拿給吳鴻文，一萬元拿給劉福光，剩下的二萬元伊就退還給
陳達，伊是在辦公室交給他們的。鄉○○○道路發標工程大部分都由鄉長主持，除
非他有事情出去，才會由伊主持，而且開標的時候主持人及主計、課長都要到現場核
章表示負責，本件伊絕對沒有主持開標。伊對工程根本是外行，並無貪污、登載不實
云云，不足採信。已依據卷內資料詳予指駁。從形式上觀察，原判決並無違背法令情
形存在。次按證據之憑信力如何，事實審法院依自由心證之原則，本有斟酌取捨之權
，苟其取捨，不違背經驗法則或論理法則，不得任意指為違法，而據為適法之第三審
上訴理由。原判決已就上訴人與共同被告鍾永興、林昌文間關於違背職務收受賄賂犯
行，有犯意聯絡及行為分擔。雖本件張貼招標公告照相後立即取下、洩漏底價、主持
開標、未確實監工，固均不足認係上訴人親自所為，惟上訴人於事前已介入工程如何
分配承做事項，則上開違法招標、洩漏底價等使李善光之全展營造公司得標，自在其
等共同犯意聯絡範圍之內，況上訴人事後除自己收受賄款外，又代為轉交部分賄款予
林昌文，復於竣工圖內蓋章，尤足認上訴人係以自己犯罪之意思而參與本件對於違背
職務之行為收受賄賂，且其所參與者復為構成要件行為之一部，自應就全部犯行，負
共同正犯之責。於判決理由內詳加說明，並無違背法令之處。上訴意旨對於原審採證
認事之職權行使，究竟如何違背法令，並未依據卷內訴訟資料為具體之指摘，又徒憑
己見，漫指原判決理由不備，自非適法之第三審上訴理由。其他上訴意旨置原判決理
由已明白論斷之事項於不顧，泛詞指摘有調查職權未盡之違法，核與前揭得為第三審
上訴理由之法定要件不相適合，其此部分上訴違背法律上之程式，應予駁回。次按裁
判上一罪案件之重罪部分得提起第三審上訴，其輕罪部分雖不得上訴，依審判不可分
原則，第三審法院亦應併予審判，係指重罪部分之上訴合法為前提，如該上訴為不合
法，第三審法院既應從程序上予以駁回，而無從為實體上判決，對於輕罪部分自無從
適用審判不可分原則，併為實體上審判。本件上訴人對重罪之違背職務收受賄賂、公
務員登載不實文書部分所提起之第三審上訴，既屬不合法而應從程序上予以駁回，則
不得上訴第三審之輕罪刑法第一百三十二條第一項公務員洩漏國防以外秘密罪部分，
亦無從併予實體上審判，自應從程序上予以駁回，併此敘明。
據上論結，應依刑事訴訟法第三百九十五條前段，判決如主文。
中      華      民      國    九十二    年      一      月    二十三    日
                              最高法院刑事第二庭
                                  審判長法官  陳  錫  奎
                                        法官  洪  清  江
                                        法官  李  伯  道
                                        法官  洪  文  章
                                        法官  花  滿  堂
      右正本證明與原本無異
                                              書  記  官
中      華      民      國    九十二    年      一      月    二十九    日


司法院資訊處製作；財團法人民間司法改革基金會備份。
